臺灣彰化地方法院彰化簡易庭民事判決
111年度彰簡字第476號
原      告  陳瑞欽  

被      告  總源企業股份有限公司

法定代理人  陳素貞  
訴訟代理人  蔡維籐  
上列當事人間請求塗銷抵押權登記事件，本院於民國111年10月1
7日言詞辯論終結，判決如下：
    主      文
一、被告應就原告所有坐落彰化縣○○鎮○○段0000地號土地，於民
    國70年3月24日所設定擔保債權總金額：本金最高限額新臺
    幣50萬元之彰鹿字第1921號抵押權登記予以塗銷。
二、訴訟費用由被告負擔。 
    事實及理由
一、原告主張：原告於民國70年間為擔保訴外人林正宗於被告任
    職，遂於70年3月24日以原告所有坐落彰化縣○○鎮○○段0000
    地號土地（下稱系爭土地）設定最高限額抵押權（收件字號
    ：彰鹿字第1921號、擔保債權總金額：本金最高限額新臺幣
    《下同》50萬元、存續期間：70年3月20日至80年3月19日；下
    稱系爭抵押權）予被告；嗣系爭抵押權所擔保之債權已於80
    年3月19日存續期間屆滿日確定，迄今已逾30年之久，且被
    告亦未對原告實行系爭抵押權，則依民法第880條之規定，
    系爭抵押權應已消滅，然系爭抵押權之登記依然存在，已對
    原告之系爭土地所有權造成妨害，故原告茲依民法第767條
    第1項中段之規定，請求被告塗銷系爭抵押權等語，並聲明
    ：如主文第一項所示。
二、被告未於言詞辯論期日到場，亦未提出書狀作何聲明或陳述
    。
三、得心證之理由：
（一）原告主張其為系爭土地之所有權人，且系爭土地曾於70年
      3月24日設定屬最高限額抵押權之系爭抵押權予被告，而
      被告迄今均未實行系爭抵押權等事實，有土地登記謄本在
      卷可稽（見本院卷第17頁），且已於相當時期受合法通知
      之未到庭被告亦未提出書狀爭執，依民事訴訟法第280條
      第3項前段、第1項前段之規定，應視同自認，故堪認上開
      事實為真正。
（二）按最高限額抵押權所擔保之原債權，除本節另有規定外，
      因約定之原債權確定期日屆至而確定；又修正之民法第88
      1條之12於民法物權編修正施行前設定之最高限額抵押權
      ，亦適用之，民法第881條之12第1項第1款、民法物權編
      施行法第17條定有明文。又最高限額抵押契約定有存續期
      間者，其訂立契約之目的，顯在擔保存續期間內所發生之
      債權，故應以存續期間所發生之債權，始為抵押權效力所
      及，若在抵押權存續期間後所發生之債權，則當然不在抵
      押權擔保之範圍內。因此，最高限額抵押權之存續期限一
      旦屆滿，該抵押權即因而歸於確定（最高法院66年台上字
      第1097號、83年度台上字第557號、87年度台上字第727號
      判決意旨參照）；另最高限額抵押權確定後，即成為普通
      抵押權，其從屬性因而回復，其所擔保之債權即為確定時
      存在且於不逾最高限額之擔保範圍內之特定債權（最高法
      院91年度台上字第641號判決意旨參照）。經查，屬最高
      限額抵押權之系爭抵押權雖是在民法第881條之12第1項第
      1款之條文於96年9月28日增訂施行前之70年3月24日設定
      ，但依民法物權編施行法第17條之規定，應仍有該條文之
      適用，因此，系爭抵押權原約定之存續期間末日80年3月1
      9日既已屆至，則應認系爭抵押權所擔保之債權已於80年3
      月19日確定，且存續期間70年3月20日至80年3月19日所發
      生之債權，始為系爭抵押權所擔保之效力範圍，而系爭抵
      押權亦已於80年3月19日存續期間屆滿後成為普通抵押權
      。
（三）按以抵押權（按：即普通抵押權）擔保之債權，其請求權
      已因時效而消滅，如抵押權人於消滅時效完成後，5年間
      不實行其抵押權者，其抵押權消滅，民法第880條定有明
      文。依土地登記謄本所載（見本院卷第17頁），系爭抵押
      權所擔保之債權雖是依每次票據或借據內之約定定其清償
      日期，然被告並未提出有任何票據或借據之存在，而依前
      所述，存續期間70年3月20日至80年3月19日所發生之債權
      既始為系爭抵押權所擔保之效力範圍，可見系爭抵押權所
      擔保之債權至遲於80年3月19日即已存在，故被告最遲應
      得於80年3月19日起隨時請求林正宗清償；另被告復未提
      出系爭抵押權所擔保債權之請求權時效有何中斷情形，因
      此，如以民法規定最長消滅時效期間15年計算，應認該債
      權之請求權消滅時效至遲於95年3月19日就已完成，而被
      告復未於該債權罹於時效消滅後5年內即100年3月19日前
      實行系爭抵押權，故依民法第880條之規定，已於80年3月
      20日成為普通抵押權之系爭抵押權應已消滅。
四、綜上所述，系爭抵押權既已消滅而不存在，然原告所有之系
    爭土地上卻仍存有系爭抵押權之登記，則系爭抵押權登記自
    屬對原告所有之系爭土地所有權有所妨害。從而，原告依民
    法第767條第1項中段之規定，請求被告塗銷系爭抵押權，為
    有理由，應予准許。
五、訴訟費用負擔之依據：民事訴訟法第78條。
中　　華　　民　　國　　111 　年　　10　　月　　18　　日
                  彰化簡易庭  法  官  許嘉仁
以上正本係照原本作成。
如不服本判決，須於判決送達後20日內向本院提出上訴狀（須按
他造當事人之人數附繕本）。如委任律師提起上訴者，應一併繳
納上訴審裁判費。
中　　華　　民　　國　　111 　年　　10　　月　　18　　日
        　　　　　　　        書記官  陳火典